臺灣新北地方法院民事判決
110年度訴字第2315號
原      告  張苓芝  
訴訟代理人  陳君瑋律師
            方立凱律師
被      告  鍾亞倫  
            林宥彤  
上  一  人
訴訟代理人  廖威智律師
複 代理 人  陳芷琳  
上列當事人間請求返還投資款等事件，本院於中華民國111年10
月27日言詞辯論終結，判決如下：
    主      文
被告鍾亞倫應給付原告新臺幣貳佰捌拾肆萬柒仟元，及自民國一
百一十年十一月六日起至清償日止，按年息百分之五計算之利息
。
原告其餘之訴駁回。
訴訟費用由被告鍾亞倫負擔。
本判決第一項於原告以新臺幣玖拾伍萬元供擔保後，得假執行。
但被告鍾亞倫以新臺幣貳佰捌拾肆萬柒仟元為原告預供擔保，得
免為假執行。
原告其餘假執行之聲請駁回。　　　　
    事實及理由
一、程序方面：被告鍾亞倫（與被告林宥彤下合稱被告，分則以
    其姓名簡稱）未於言詞辯論期日到場，核無民事訴訟法第38
    6條各款所列情形，爰依原告之聲請，由其一造辯論而為判
    決。
二、原告主張：
　㈠林宥彤（Line名稱為Jade女王布丁）於民國109年6月22日於L
    ine通訊軟體，向伊提及有關球鞋投資（即集資購買限量版
    球鞋，再販售予收藏家，販售球鞋之價差回饋給投資者之投
    資行為）的相關事宜，並稱伊好友即訴外人周宛瑢（Line名
    稱為小寶）對本球鞋投資亦有興趣，亦會一同參與。嗣於10
    9年6月27日下午2時48分林宥彤以球鞋買賣交易合作協議（
    即原證2，係鍾亞倫撰擬，下稱系爭合作協議）之電子檔為
    要約，邀請伊參與投資，且於同日晚間8時30分與鍾亞倫相
    約伊在永和安樂路上星巴克，說明系爭合作協議之運作方式
    ，系爭合作協議分工乃由伊負責投入資金，鍾亞倫負責球鞋
    之買賣及收受投資金，林宥彤負責聯絡投資方通知投資即分
    發回潤，伊有承諾參與投資，而與被告依系爭合作協議口頭
    合意（被告為系爭合作協議之甲方，伊為乙方）。伊自109
    年6月27日起至109年8月6日止，共計投入新臺幣（下同）48
    2萬元本金（即投資款），經伊之要求林宥彤已返還90萬元
    ，故尚有如附表所示392萬元尚未返還，伊先位聲明依系爭
    合作協議⒉（即第2條第2項，如固定資金需抽回，請提前15
    日告知，於結單日開始算起1月内回款）之約定，請求被告
    返還投資款392萬元；又被告以系爭合作協議向包含伊在內
    之不特定多數人收取投資金，並發出投資要約，且有約定返
    還本金及給付與本金顯不相當之利息，被告之行為自有違反
    銀行法第29條及第29條之1規定，使伊受有2,847,000元之損
    害（即以原告投入本金392萬元扣除已取回之回潤1,073,000
    元），被告之不法行為客觀上為伊所生損害之共同原因，即
    為行為關聯共同，足以成立共同侵權行為，伊備位聲明依民
    法第184條第2項及第185條規定，請求被告連帶賠償2,847,0
    00元。又伊同意系爭投資協議，係受鍾亞倫、林宥彤詐欺而
    訂立，系爭投資協議自伊於109年8月6日向鍾亞倫、林宥彤
    請求返還投資款後，自可視為已通知撤銷受詐欺意思表示，
    故糸爭投資協議既已撤銷，鍾亞倫即無繼續保有伊剩餘投資
    款項之法律上原因，伊自得依民法第179條規定，向鍾亞倫
    請求返還伊所給付之投資金扣除伊所得回潤之不當得利2,84
    7,000元。
  ㈡爰就先位聲明部分，依系爭合作協議⒉之法律關係，聲明求
    為判決:⒈被告應共同給付原告392萬元，及自起訴狀繕本送
    達翌日起至清償日止按年息百分之五計算之利息。⒉原告願
    供擔保，請准宣告假執行；備位聲明部分，依民法第184條
    第2項、第185條、第179條規定，聲明求為判決：⒈被告應連
    帶給付或鍾亞倫應給付原告2,847,000元，及自起訴狀繕本
    送達翌日起至清償日止按年息百分之五計算之利息。⒉原告
    願供擔保，請准宣告假執行。
三、林宥彤則以：
　㈠伊係經友人牽線認識鍾亞倫，鍾亞倫向伊表示從事球鞋投資
    生意多年，並稱因自身財力有限，故欲找人一起投資，並向
    伊保證穩賺不賠、保本及幾日內得獲取多少利潤等，致伊誤
    以為真，而交付鍾亞倫數百萬元之投資款，之後陸續發生無
    法領取回款及利潤，迭經伊向鍾亞倫催款，亦無所獲，伊始
    知受騙，而對鍾亞倫提出詐欺告訴，經臺灣新北地方檢察署
    110年度偵字第2198號偵查中。
  ㈡原告之投資款皆由鍾亞倫所收取，原告甫投資時僅因受限於
    為約定帳戶轉帳額度之限制，故原告分別於109年6月28日、
    109年6月29日、109年6月30日、109年7月2日提領現金五筆
    ，伊再將上開現金由伊之帳戶轉帳予鍾亞倫之帳戶，原告自
    始知悉鍾亞倫為球鞋投資案之行為人。伊係因與原告為舊識
    ，因誤信球鞋投資為真，故將球鞋投資分享予原告，惟伊皆
    不知悉投資之運作細節、計算金額及利潤，每筆投資資訊皆
    由鍾亞倫告知原告。
　㈢伊未與原告簽立任何契約書，亦未成立口頭契約，與原告同
    為球鞋投資之受害人，原告依系爭合作協議⒉約定或民法第
    184條第2項、第185條規定向伊請求損害賠償，並無理由。
    原告自109年6月27日與鍾亞倫見面討論球鞋投資內容後，伊
    即未參加原告後續投資事宜，且自上開見面日期後，原告皆
    與鍾亞倫自行聯繫，與伊無關，足證伊並未參與原告與鍾亞
    倫間之球鞋投資。另原告主張於109年8月5日已撤銷受詐欺
    之意思表示，惟比對被證4之對話紀錄可知，原告於109年8
    月6日已明知受詐騙，還於庭外表示知道其知道鍾亞倫之球
    鞋投資與伊無關，足見伊並非共同侵權行為人等語，資為抗
    辯。併為答辯聲明：⒈原告之訴駁回。⒉如受不利之判決，願
    供擔保請准宣告免為假執行。
四、鍾亞倫未於言詞辯論期日到場，亦未提出書狀作何聲明或陳
    述。
五、本院得心證之理由：
　㈠先位聲明部分：
　⒈原告主張林宥彤於109年6月27日下午2時48分林宥彤以系爭合
    作協議之電子檔為要約，邀請伊參與投資，且於同日晚間8
    時30分與鍾亞倫相約伊在永和安樂路上星巴克，說明系爭合
    作協議之運作方式，系爭合作協議分工乃由伊負責投入資金
    ，鍾亞倫負責球鞋之買賣及收受投資金，林宥彤負責聯絡投
    資方通知投資即分發回潤，伊有承諾參與投資，而與被告依
    系爭合作協議口頭合意（被告為系爭合作協議之甲方，伊為
    乙方）等語，並提出原告球鞋投資記帳表、至109年8月6日
    應得之回潤表、系爭合作協議（及其放大版）、林宥彤與原
    告之Line對話紀錄、原告之匯款及提款紀錄、鍾亞倫之帳戶
    交易明細、109年8月6日林宥彤與原告之Line對話紀錄為證
    （見本院卷第43-129、219-321頁），林宥彤則否認原告之
    上列主張而辯稱伊未與原告簽立任何契約書，亦未成立口頭
    契約，伊係因與原告為舊識，因誤信球鞋投資為真，故將球
    鞋投資分享予原告，惟伊皆不知悉投資之運作細節、計算金
    額及利潤，每筆投資資訊皆由鍾亞倫告知原告等語（見本院
    卷第325-329、461頁）。
　⒉經查，上列證據均無法證明原告與被告間就系爭合作協議之
    內容有何口頭上之意思表示合致等情，且系爭合作協議僅有
    預先印製之打字內容，尚有許多空白欄位，復無原告與被告
    之簽名或印文（見本院卷第53頁），足見原告並無如林宥彤
    與鍾亞倫間確有簽署球鞋買賣交易合作協議之書面契約（見
    本院卷第465頁之林宥彤與鍾亞倫合作協議書）。又原告雖
    主張系爭合作協議係由鍾亞倫負責球鞋之買賣及收受投資金
    ，林宥彤負責聯絡投資方通知投資即分發回潤等語，惟依林
    宥彤與原告之Line對話紀錄，109年6月28日載明：「7/1回
    本金50萬…6/30回本金20萬…7/3回本金30萬」、109年6月30
    日載明：「6/30的單，本320000…」、109年7月2日載明：「
    10萬2天潤5000」、109年7月5日：「每10萬潤6000…」、109
    年7月11日：「親愛的一日單明天到期後要接新的單潤10萬2
    天7500…」、109年7月14日：「10萬6000，3天」、109年7月
    15日：「湊單10萬2天4500…」、109年7月17日：「湊單10萬
    3天6500」、109年7月24日：「10萬2天7000」，惟對話紀錄
    中就其中109年6月28日：「7/1回本金50萬…6/30回本金20萬
    …7/3回本金30萬」、109年7月11日：「親愛的一日單明天到
    期後要接新的單潤10萬2天7500…」、109年7月15日：「湊單
    10萬2天4500…」、109年7月24日：「10萬2天7000」之投資
    金額，與原告主張之附件4：至109年8月6日原告應得之回潤
    表所示之投資本金109年7月1日無投資金額、109年6月30日3
    2萬元、109年7月3日無投資本金、109年7月12日無投資本金
    、109年7月15日20萬元、109年7月24日40萬元之金額不符（
    見本院卷第57、61、63、65、87、93、95、99、101、257-2
    59頁之原告與林宥彤間之LINE對話紀錄、原告提出之附件4
    ：至109年8月6日原告應得之回潤表），則原告是否確有投
    入如附件4所示投資金額，亦非無疑。另原告雖提出李富資
    之郵局帳戶內頁資料載有「0000000台幣匯款300,000，備註
    鍾亞倫」，並主張李富資為原告之母親，惟依卷內資料並無
    法得知，李富資為原告之母；原告雖提出原證5-4至5-7帳戶
    內頁資料（見本院卷第121-127頁），並主張其為原告之中
    信銀行帳戶之存摺內頁資料，其交易紀錄為「0000000轉帳
    提100,000備註球鞋芬美中信」、「109年7月5日轉帳提100,
    000，備註球鞋亞倫」、「109年7月6日轉帳提100,000，備
    註幸蓉球鞋」、「109年7月6日轉帳提100,000，備註亞倫球
    鞋」、109年7月9日轉帳提100,000，備註球鞋亞倫」、「10
    9年7月9日轉帳提500,000，備註球鞋亞倫」、「109年7月13
    日轉帳提100,000，備註球鞋投資」、「109年7月14日轉帳
    提100,000，備註投資球鞋」、「109年7月15日轉帳提200,0
    00，投資亞倫球鞋」、「109年7月17日轉帳提100,000，備
    註投資亞倫球鞋」、「109年7月24日轉帳提390,000，備註
    投資球鞋」、「109年7月27日轉帳提800,000，備註投資球
    鞋」，縱其中部分轉帳金額與原告所提附表之投資金額相符
    ，但上列備註資料係原告轉帳時自行記載備註，尚難據此即
    認原告與被告間已成立系爭合作協議之口頭上契約。況依林
    宥彤提出之被證2:刑事補充告訴意旨狀所示，109年8月底，
    鍾亞倫因無力再支付承諾給予眾多投資人之利潤，遭其他投
    資人提出刑事告訴，鍾亞倫始向林宥彤等坦承並無「團購球
    鞋」等投資事實存在，林宥彤始發現本案詐欺及違法吸金之
    犯罪事實，提出本案告訴云云（見本院卷第336頁）。此外
    ，原告復未能提出其他積極之證據供本院審酌，是原告主張
    系爭合作協議分工乃由伊負責投入資金，鍾亞倫負責球鞋之
    買賣及收受投資金，林宥彤負責聯絡投資方通知投資即分發
    回潤，伊有承諾參與投資，而與被告依系爭合作協議口頭合
    意（被告為系爭合作協議之甲方，伊為乙方）等語，即屬無
    據，自不可採。是本件原告就先位聲明部分，依系爭合作協
    議⒉之法律關係，請求被告共同給付原告392萬元，核屬無
    據，不應准許。
  ㈡備位聲明部分：　　
　⒈按因故意或過失，不法侵害他人之權利者，負損害賠償責任
    。故意以背於善良風俗之方法，加損害於他人者亦同。違反
    保護他人之法律，致生損害於他人者，負賠償責任。但能證
    明其行為無過失者，不在此限；數人共同不法侵害他人之權
    利者，連帶負損害賠償責任。不能知其中孰為加害人者亦同
    。造意人及幫助人，視為共同行為人，民法第184條、第185
    條定有明文。查原告主張被告以系爭合作協議向包含伊在內
    之不特定多數人收取投資金，並發出投資要約，且有約定返
    還本金及給付與本金顯不相當之利息，被告之行為自有違反
    銀行法第29條及第29條之1規定，使伊受有2,847,000元之損
    害（即以原告投入本金392萬元扣除已取回之回潤1,073,000
    元），被告之不法行為客觀上為原告所生損害之共同原因，
    即為行為關聯共同，足以成立共同侵權行為，伊備位聲明依
    民法第184條第2項及第185條規定，請求被告連帶賠償2,847
    ,000元等語，林宥彤則否認而辯稱其未與原告簽立任何契約
    書，亦未成立口頭契約，與原告同為球鞋投資之受害人，原
    告依民法第184條第2項、第185條規定向其請求損害賠償，
    並無理由等語。經查，本件原告所提出之原告球鞋投資記帳
    表、至109年8月6日應得之回潤表、系爭合作協議（及其放
    大版）、林宥彤與原告之Line對話紀錄、原告之匯款及提款
    紀錄、鍾亞倫之帳戶交易明細、109年8月6日林宥彤與原告
    之Line對話紀錄、原告刑事詐欺案承辦檢察官回覆之電子郵
    件、林宥彤另案刑事裁定、原告刑事陳報狀、被告戶籍謄本
    （見本院卷第43-129、219-321、131、165-167、513-517頁
    ），形式上僅涉及原告、李富資、林宥彤等3個被收受投資
    人，並非多數人或不特定之人，此與銀行法上開條文之立法
    理由係為管制真正對社會廣大不特定投資人造成難以預測危
    害，或對國家整體金融秩序造成廣泛負面影響之大規模吸金
    行為，尚屬有間。此外，原告復未能提出其他積極之證據供
    本院審酌，自難認被告有違反銀行法第29條及第29條之1規
    定之行為，使原告受有2,847,000元之損害。是原告備位聲
    明依第184條第2項及第185條規定，請求被告連帶賠償2,847
    ,000元，顯屬無據。
　⒉按無法律上之原因而受利益，致他人受損害者，應返還其利
    益。雖有法律上之原因，而其後已不存在者，亦同，民法第
    179條定有明文。查本件尚難認原告與被告間已成立系爭合
    作協議之口頭上契約，依林宥彤提出之被證2:刑事補充告訴
    意旨狀所示，109年8月底，鍾亞倫因無力再支付承諾給予眾
    多投資人之利潤，遭其他投資人提出刑事告訴，鍾亞倫始向
    林宥彤等坦承並無「團購球鞋」等投資事實存在，林宥彤始
    發現本案詐欺及違法吸金之犯罪事實，提出本案告訴云云（
    見本院卷第336頁）等情，已如前述，且原告主張鍾亞倫確
    有收受伊投資之投資款（含林宥彤所陳明，伊拿5筆現金給
    林宥彤，託林宥彤自林宥彤之帳戶轉帳予鍾亞倫之帳戶部分
    ）共計482萬元本金（即投資款），經伊之要求林宥彤已返
    還90萬元，故有如附表所示392萬元尚未返還，扣除伊已取
    回之回潤1,073,000元後，鍾亞倫仍受有2,847,000元之利益
    ，致伊受有2,847,000元之損害等情，亦為林宥彤所不爭執
    ，並有原告提出之附件1、3:張苓芝球鞋投資記帳表、附件4
    ：至109年8月6日原告應得之回潤表、林宥彤與原告Line對
    話紀錄、原證4-1至原證4-14之Line投資對話紀錄、原證5-1
    至原證5-7之匯款紀錄、原證6:109年8月6日Line對話紀錄、
    原證8至原證13、被告之戶籍謄本附卷可稽（見本院卷第43
    、255、257-259、45-129、219-241、261-321、165-167頁
    ），況林宥彤亦稱另原告主張於109年8月5日（應係109年8
    月6日）已撤銷受詐欺之意思表示，比對被證4之對話紀錄（
    見本院卷第343頁）可知，原告於109年8月6日已明知受詐騙
    等語（見本院卷第502、251頁），核與上列原證6:109年8月
    6日Line對話紀錄內容（見本院卷第129頁）相符，且原告亦
    陳明其係於109年8月6日知道遭鍾亞倫詐騙等語（見本院卷
    第503頁）。鍾亞倫已於相當時期受合法之通知，而於言詞
    辯論期日不到場，亦未提出書狀爭執，足見原告係受鍾亞倫
    詐欺而將上列投資款482萬元交付鍾亞倫，則鍾亞倫之非法
    取得原告因被詐欺而交付之上列投資款482萬元，自屬無法
    律上之原因而受利益，致原告受損害，扣除上列已返還原告
    之90萬元及原告已取回之回潤1,073,000元後，尚餘2,847,0
    00元，則依上列說明，鍾亞倫應返還其利益予原告。是原告
    依民法第179條規定，請求鍾亞倫返還不當得利2,847,000元
    ，即屬有據。
六、按「給付無確定期限者，債務人於債權人得請求給付時，經
    其催告而未為給付，自受催告時起，負遲延責任。其經債權
    人起訴而送達訴狀，或依督促程序送達支付命令，或為其他
    相類之行為者，與催告有同一之效力。」、「遲延之債務，
    以支付金錢為標的者，債權人得請求依法定利率計算之遲延
    利息。」、「應付利息之債務，其利率未經約定，亦無法律
    可據者，週年利率為百分之五。」，民法第229條第2項、第
    233條第1項前段及第203條定有明文。從而，原告先位聲明
    部分依系爭合作協議⒉之法律關係，請求被告共同給付如先
    位聲明所示，為無理由，應予駁回；備位聲明部分先依民法
    第184條第2項、第185條規定，請求被告連帶給付如備位聲
    明所示，為無理由，應予駁回，後依民法第179條規定，請
    求鍾亞倫給付2,847,000元，及自起訴狀繕本送達翌日即110
    年11月6日（見本院卷第157頁）起至清償日止按年息百分之
    五計算之利息，為有理由，應予准許。逾此部分之請求，即
    屬無據，應予駁回。
七、本判決兩造（原告及林宥彤部分）分別陳明願供擔保請准宣
    告假執行或免為假執行，核均無不合，爰各酌定相當之擔保
    金額，予以准許（鍾亞倫部分並由本院依職權酌定相當之擔
    保金額宣告被告預供擔保而免為假執行）。至原告敗訴部分
    ，其假執行之聲請即失所附麗，應予駁回。
八、本件事證已臻明確，兩造其餘攻擊、防禦方法及舉證，經本
    院審酌後，認對於判決結果均無影響，爰不一一論述，併此
    指明。
九、據上論結，本件原告之訴為一部有理由，一部無理由。爰判
    決如主文。
中　　華　　民　　國　　111 　年　　12　　月　　15　　日
                  民事第三庭    法  官  楊千儀
正本係照原本作成。
如對本判決上訴，須於判決送達後20日內向本院提出上訴狀（需
按他造人數附繕本，勿逕送上級法院）。如委任律師提起上訴者
，應一併繳納上訴審裁判費，否則本院得無庸命補正，逕為裁定
駁回上訴。
中　　華　　民　　國　　111 　年　　12　　月　　15　　日
                                書記官  李育真